臺灣臺中地方法院民事判決　94年度訴字第923號
原　　　告　　乙○○
訴訟代理人　　林見軍律師
被　　　告　　丙○○
　　　　　　　丁○○
　　　　　　　戊○○
　　　　　　　甲○○
兼上三人共同
訴訟代理人　　己○○○
當事人間分割共有物事件，本院於94年7月25日言詞辯論終結，
判決如下：
    主    文
兩造共有坐落台中縣烏日鄉○○段四四二、四四三、四四三之一
地號土地面積各為伍參伍點肆陸平方公尺、參陸參點貳貳平方公
尺及陸貳點壹零平方公尺准予分割，其分割方法如附圖所示：四
四三地號面積壹陸零點壹參平方公尺，分歸被告丙○○取得；四
四二地號面積伍伍參點肆陸平方公尺、四四三之一地號面積陸拾
貳點壹零平方公尺及四四三之Ａ００１面積貳零參點零玖平方公
尺，分歸原告及被告己○○○、丁○○、戊○○及甲○○各按應
有部分五分之一比例保持共有取得。
訴訟費用由原告負擔六分之一，餘由被告丙○○、己○○○、丁○○、戊○○及甲○○各負擔六分之一。
    事實及理由
一、被告甲○○、丁○○、戊○○及己○○○經合法通知，未於
    言詞辯論期日到場，核無民事訴訟法第三百八十六條各款所
    列情形，爰依原告聲請，由其一造辯論而為判決。
二、本件原告起訴主張：坐落台中縣烏日鄉○○段四四二、四四
    三、四四三之一地號、面積分別為五三五點四六平方公尺、
    三六三點二二平方公尺及六二點一０平方公尺土地（下稱系
    爭土地），為兩造所共有，應有部分各六分之一，該土地兩
    造並未定有不分割之期限，又無因物之使用目的而不能分割
    之情形，且就分割方法無從獲致協議，原告自得訴請分割，
    且以如附圖所示之分割方法分割為適當等語，並聲明：請准
    將兩造共有坐落台中縣烏日鄉○○段四四二、四四三、四四
    三之一地號土地面積各為伍參伍點肆陸平方公尺、參陸參點
    貳貳平方公尺及陸貳點壹零平方公尺准予分割，其分割方法
    如附圖所示：四四三地號面積壹陸零點壹參平方公尺，分歸
    被告丙○○取得；四四二地號面積伍伍參點肆陸平方公尺、
    四四三之一地號面積陸拾貳點壹零平方公尺及四四三之Ａ０
    ０１面積貳零參點零玖平方公尺，分歸原告及被告己○○○
    、丁○○、戊○○及甲○○各按應有部分五分之一比例保持
    共有取得。被告己○○○、丁○○、戊○○及甲○○未於言
    詞辯論期日到場，惟具狀同意原告之分割請求，並陳述對分
    割方案沒意見；被告丙○○亦到場表示同意原告分割方案。
三、按共有人得隨時請求分割共有物，但因物之使用目的不能分
    割或契約定有不可分割之期限者，不在此限；又共有物之分
    割，依共有人協議之方法行之，分割之方法不能協議者，法
    院得依任何共有人之聲請，以原物分配於各共有人，民第八
    百二十三條第一項、第八百二十四條一項及第二項第一款分
    別定有明文。復按分割共有物之訴，係就同一共有關係之共
    有物予以分割，使共有人就共有之一部分單獨取得所有權之
    形成訴訟，故數共有物依其性質及其共有人與應有部分均相
    同，並經共有人全體同意，始得為合併分割（最高法院八十
    七年台上字第三０三號、九十三年台上字第二四四一號判決
    意旨參照）經查本件系爭土地為建地，有土地登記謄本附卷
    可憑，依其使用目的並非不能分割，而兩造間並無不分割之
    協議，亦無分管之約定，及兩造間不能達成分割之協議，兩
    造均同意合併分割等情，復為兩造所不爭執，是依上開法條
    規定，原告請求合併分割系爭土地，洵屬有據，應予准許。
四、復按請求共有物之分割，應由法院依民法第八百二十四條命
    為適當之分配，不受當事人主張之拘束。又分割共有物，以
    消滅共有關係為目的。法院裁判分割共有土地時，除因該土
    地內部分土地之使用目的不能分割（如為道路），或部分共
    有人仍願維持共有關係，應就該部分土地不予分割，或准該
    部分共有人成立新共有關係外，應將土地分配於各共有人單
    獨所有（最高法院著有六十九年台上字第一八三一號判例可
    資參照）。另分割共有物時，法院應參酌當事人之聲明、共
    有物之性質、座落位置、地形、經濟效用、各共有人應有部
    分之比例及全體共有人之利益等公平決之。經查，兩造共有
    之系爭土地為建地，系爭四四三地號土地上現有被告丙○○
    所有並居住其中之台中縣烏日鄉○○段三九建號門牌號碼為
    台中縣烏日鄉○○路便行巷五十八號之建物，業據原告及被
    告丙○○陳述明確，且有土地登記簿謄本可憑，復據本院通
    知台中縣大里地政事務所派員會同勘驗屬實，製有勘驗筆錄
    及土地複丈成果圖在卷可稽。本件原告主張兩造就系爭土地
    並無訂立不分割之特約，且兩造迄言詞辯論終結前，未能同
    時到場為一致之協議，而依其使用目的，揆諸前揭規定及說
    明，當無不能分割之情事；而兩造均希望原物分割，系爭土
    地依原物分割，並無困難，自以原物分割為宜，又原物分割
    應審酌共有人之應有部分比例，各共有人之意願，土地上建
    物有無保留之必要，共有人所分得之土地能否適當之利用，
    各共有人間有無符合公平之原則，及整體共有人之經濟利益
    等因素為通盤之考量，以求得最合理之分割方法，本院參酌
    原告所提出之分割方案及系爭土地目前之使用現狀，認將附
    圖四四三地號面積一六０點一三平方公尺部分，現由被告丙○○使用中之土地分歸被告丙○○取得，另其餘土地因原告
    與其餘被告己○○○、丁○○、戊○○及甲○○均同意維持
    共有關係，故仍由原告與上開被告依應有部分比例各五分之
    一保持共有取得之分割方法為適當，爰判決如主文第一項所
    示。
五、末按兩造就共有物分割方法不能達成協議時，固得由原告起
    訴請求裁判分割，然原告主張之分割方法，僅供法院參考，
    就該部分並不生其訴有無理由之問題，況縱法院認原告請求
    分割共有物為有理由，而依法定方法分割，然依民法第八百
    二十五條規定，分割後各共有人間就他共有人分得部分係互
    負擔保責任，即該判決尚非片面命被告負義務；遑論兩造主
    張不同之分割方法，以致不能達成協議，無寧為其等伸張或
    防衛權利所必要，如僅因法院准原告分割共有物之請求，即
    命被告應負擔全部訴訟費用，不免失衡。從而，本院酌量情
    形，爰就本件命兩造依主文所示比例負擔訴訟費用。
六、本件事證已臻明確，兩造其餘攻擊及防禦方法，於本件為判
    決之基礎無礙，爰不予一一論列，併此敘明。
七、本件訴訟費用請之依據：民事訴訟法第七十八條、第八十一
    條二款、第八十五條第一項但書。
中　　華　　民　　國　　94　　年　　8　　月　　12　　日
                  民事第二庭    法  官  涂秀玲
正本係照原本作成。
如對本判決上訴，須於判決送達後20日內向本院提出上訴狀。
中　　華　　民　　國　　94　　年　　8　　月　　12　　日
                                書記官  李憲平
